【裁判字號】    92,上重更(一),1
【裁判日期】    920925
【裁判案由】    違反毒品危害防制條例案件
【裁判全文】
福建高等法院金門分院刑事判決                  九十二年度上重更(一)字第一號
    上  訴  人
    即  被  告  甲○○
                        （現羈押於福建金門看守所）
    指定辯護人  沈炎平律師
右上訴人因違反毒品危害防制條例案件，不服福建金門地方法院九十一年度重訴字第
二號，中華民國九十二年四月三日第一審判決（起訴案號：福建金門地方法院檢察署
九十一年度偵字第二五三號），提起上訴，判決後經最高法院發回更審，本院判決如
左：
    主  文
原判決撤銷。
甲○○共同運輸第一級毒品，處無期徒刑，褫奪公權終身。扣案之海洛因淨重共貳仟
貳佰伍拾柒點玖陸公克沒收並銷燬之；扣案之膠帶壹捲、鐵鋸壹支、美工刀壹把及上
開海洛因之外包裝（淨重共壹佰貳拾捌點肆捌公克），均沒收。
    事  實
一、甲○○曾於民國八十一年間因妨害自由案件，經臺灣高等法院臺中分院判處有期
    徒刑五月確定，於八十一年十月二十日易科罰金執行完畢（已逾五年）；另於八
    十三年間因賭博罪，台灣台中地方法院判處罰金三千元，於八十四年二月二十七
    日執行完畢；又於八十九年間因妨害自由案件，經臺灣高等法院臺南分院判處拘
    役五十日，於九十年六月七日執行完畢，猶不知警惕。明知海洛因業經我國公告
    列為毒品危害防制條例第二條第二項之第一級毒品，不得非法持有、運輸，且係
    行政院依法公告管制進口之物品，不得私運進口，竟與不詳姓名之大陸地區成年
    男子，共同基於私運第一級毒品海洛因磚六塊（淨重合計二千二百五十七點九六
    公克）進口之犯意聯絡，於民國九十一年六月九日凌晨二點許，由該大陸地區成
    年男子駕駛之不詳名稱漁船自大陸地區同安縣新店漁港出港，搭載甲○○及上開
    已包裝之海洛因磚（包裝重一二七．四六公克），於同日四時許自金門縣古寧頭
    沿海某處，由甲○○攜帶上開已包裝之海洛因磚上岸，甲○○並無正當理由，逃
    避警察或海岸巡防機關於必要時對入境旅客及其所攜帶物件之檢查，前往位於金
    門縣金城鎮○○路八十五號之「海福大飯店」三○七號客房，尋訪不知情之友人
    柯再添，並購買膠帶一捲、鐵鋸一支及美工刀一把等工具後，將海洛因磚藏匿於
    該房內天花板活動隔板中。甲○○因甫自大陸偷渡返回金門，恐搭機離金時為警
    識破，導致運毒行為被查獲，乃邀其於同日下午相偕搭機前往台中，次日（同年
    六月十日）上午九點十分甲○○隨即折返金門，投宿於金門縣金城鎮○○路之金
    瑞飯店六一六號房，並一再以有要事需要幫忙為理由，催促柯再添速來金門，並
    轉往海福大飯店三○七號客房投宿。甲○○俟柯再添抵達海福大飯店三○七號客
    房與其會合後，從天花板活動隔板中取出前述六塊海洛因磚，要求柯再添協助運
    回台灣遭拒，乃自行以購買之鐵鋸，將其中二大塊各切割成二小塊，以膠帶綑綁
    其中二塊（毛重分別為二○○及二二○公克）於左右大腿內側接近胯下部位；切
    割時殘留之粉末用夾鏈袋分裝為二小包（合計淨重一．一八公克，包裝重一．０
    二公克），夾藏在穿著之長褲腰際內襯口袋中；剩餘之海洛因磚四塊（各毛重三
    百九十公克），及經切割之二小塊（毛重一百七十及二百四十公克）則藏回原處
    ，留待日後運輸；準備完畢後，要求柯再添一同搭乘同日下午五點三十分立榮航
    空班機返回台中，於金門尚義機場通關時，由檢察官指揮調查員及警員等，當場
    查獲甲○○隨身夾帶之海洛因磚及粉末（含外包裝），並於海福飯店三○七房天
    花板活動隔板內，扣得其餘毒品海洛因磚四大塊及二小塊，及供運輸毒品所用之
    膠帶一捲、鐵鋸一支、美工刀一把。
二、案經法務部調查局福建省調查處移送福建金門地方法院檢察署檢察官偵查起訴。
    理  由
一、訊據上訴人即被告甲○○直承有於右揭時地夾帶第一級毒品海洛因，欲搭乘立榮
    航空班機返回台中，於金門尚義機場通關時，為檢察官指揮調查員及警員當場查
    獲之事實，否認自大陸地區私運進口，辯稱：伊自大陸偷渡回金門時，並不知所
    搭乘之大陸籍漁船載運之物品為海洛因磚，扣案之海洛因磚為柯再添所有，走私
    之事均是柯再添安排，九十一年六月九日飯店之房間亦係柯再添所訂，海洛因磚
    係柯再添請伊運送云云。
二、經查：
（一）、被告甲○○於九十一年六月十一日在機場通關時，為調查員及警員當場於其
        大腿內側接近胯下部位，及長褲腰際內襯口袋中查獲海洛因磚及粉末，並於
        海福飯店三○七號客房天花板活動隔板內起出其餘之海洛因磚及膠帶一捲、
        鐵鋸一支、美工刀一把之事實，迭據被告甲○○於偵審中供承無訛，並經證
        人柯再添於偵查中及本院審理時證述明確，復有內政部警政署航空警察局工
        作紀錄簿、法務部調查局福建省調查處搜索扣押筆錄，及扣押物品清單等在
        卷可參。而被告甲○○於九十一年六月十一日下午二點，單獨前往金門縣金
        城鎮○○路八十五號之「海福大飯店」三○七號客房投宿之事實，亦有該飯
        店當日留宿人口申報名冊影本一份附卷足憑（見偵查卷第十五頁）。顯見被
        告甲○○確於右揭時地投宿「海福大飯店」三○七號客房，並夾帶第一級毒
        品海洛因，欲搭乘立榮航空班機返回台中，於金門尚義機場通關時，為調查
        員及警員當場查獲，並循線於「海福飯店」三○七號客房之天花板活動隔板
        內，起出其餘之海洛因磚及膠帶一捲、鐵鋸一支、美工刀一把之事實，至為
        灼然。
（二）、而上開扣案之毒品海洛因，其中四大塊及四小塊毒品，合計淨重二千二百五
        十六點七八公克（包裝重一二七點四六公克），均含海洛因成分，純度達百
        分之八十五點三一，純質淨重一九二五點二六公克；白粉二包，合計淨重一
        點一八公克（包裝重一．０二公克），均含海洛因毒品成分，純度達百分之
        八十九點六一，淨重一點零六公克，亦有法務部調查局九十一年七月十二日
        調科壹字第三六○○○○○○八號鑑定通知書附卷可證（見偵查卷第五十頁
        ），是扣案毒品確屬毒品危害防制條例第二條第二項第二款所列第一級毒品
        海洛因，且屬行政院於七十九年三月三十日（七九）台財字第○六一八一號
        函，依懲治走私條例第二條所公告之管制物口項目及其數額中，甲項第四款
        所列管制進出口物品之事實，亦無疑義。
（三）、依被告甲○○於調查處接受詢問時所述：海洛因是由大陸以漁船走私到金門
        的。當時大陸之船老大將一包用油紙包裝好的海洛因毒品丟下船等語（見偵
        卷第十頁），及檢察官訊問時供稱：這批海洛因是與我一起坐船至金門的等
        語（偵卷第二六頁），顯見扣案之海洛因自大陸地區私運進口時，係以油紙
        包裝，不可能僅以外觀即窺知油紙內之物品為海洛因，被告甲○○既知該以
        油紙包裝之物品為海洛因，足徵被告甲○○對於船上載運海洛因私運進口之
        事實，確已知悉，其所辯不知所搭乘之大陸籍漁船載運之物品為海洛因磚云
        云，顯與事實不符，不足採信。
（四）、被告甲○○雖一再辯稱：扣案之海洛因磚為柯再添所有，其係以新台幣三十
        萬元之代價，受柯再添之委託運送海洛因云云。惟查：證人柯再添於本院審
        理中到庭證稱：扣案之毒品海洛因並非伊所走私進口，而係被告甲○○所帶
        並分割後運輸回台時於金門尚義機場通關時遭查獲等語（見本院九十二年八
        月二十五日訊問筆錄，本院更審卷第三十九頁至四十頁），被告甲○○上開
        辯解已難信為真實。況證人柯再添於九十一年六月十一日搭機時於金門尚義
        機場通關時，經航空警察局警員對其身體搜索，未發現其攜帶任何毒品，有
        前述航空警察局工作紀錄簿影本在卷可證（見偵查卷第十九頁）；另被告甲
        ○○雖於偵查中指稱柯再添於海福飯店三○七號房內，曾以扣案針筒施打海
        洛因云云，然證人柯再添於調查處調查時已供稱其所注射者為痛風藥劑，並
        非海洛因等語（見偵查卷第六十五頁），而該針筒原審送請法務部調查局鑑
        驗結果，亦無毒品反應，此有法務部調查局九十一年十月二十四日調科壹字
        第○九一○○六七三一四○號檢驗通知書附卷足證（見原審卷第五二頁），
        顯見被告甲○○所辯，與事實不符。如上開毒品海洛因磚為柯再添所有，則
        柯再添前來金門之目的，自係為運送該海洛因返回台灣，其既與被告同時搭
        機返台，豈有自己完全不夾帶任何毒品，而僅由偷渡返台易被查緝之被告夾
        帶之理？被告雖另稱：因柯再添腳痛而無法夾帶云云，惟由被告綑綁於左右
        大腿內側接近胯下部位之海洛因磚，重量僅毛重二○○及二二○公克判斷，
        柯再添應不致因膝蓋關節痛風而無法運輸，況運輸次數愈多，遭查獲之風險
        愈高，倘柯再添確為本次犯行之主導者，亦無不自行運送之理；況被告甲○
        ○業已坦承其為夾帶毒品海洛因而購買膠帶一捲，以便綑綁毒品海洛因等語
        ，被告甲○○如非居於主導之地位，焉有自行前往購買膠帶決定如何夾帶運
        輸之理。至於扣案之鐵鋸一支、美工刀一把係分割上開毒品海洛因之工具，
        已據被告甲○○供明在卷，雖被告甲○○否認上開鐵鋸一支、美工刀一把係
        其購得，辯稱：鐵鋸一支、美工刀一把係柯再添自行前往購買云云。惟證人
        柯再添於本院審理中到庭證稱：「．．．我進到飯店，他已經買好鋸子、膠
        帶、美工刀等物，他就開始鋸海洛因．．．」、「（被告分割海洛因之鐵鋸
        、美工刀等物何來？）九十一年六月九日我開車要還人家，他跟我一起去車
        行，後來搭計程車回來，當時我在車上，他就下車買鋸子等東西，我當時也
        不知道他做何用途．．．（當時甲○○買鐵鋸、美工刀、膠帶等物係在何處
        購買？）當時是分開在二個地方買的。」（見本院九十二年八月二十五日訊
        問筆錄，本院更審卷第四十頁、第四十二頁），已足認上開鐵鋸、美工刀、
        膠帶等物均係被告甲○○所購得，況，夾帶海洛因磚須先行分割，鐵鋸、美
        工刀則為分割所必備工具，被告甲○○既已為夾帶毒品海洛因而親自前往購
        買膠帶，豈有不一併購買鐵鋸、美工刀之理？被告甲○○所辯顯然違反常情
        ，應無足取。
（五）、綜上所述，本件被告甲○○偷渡入境、私自運輸管制物品毒品海洛因進口之
        事實，至為灼然，所辯顯係臨訟飾卸之詞，不足採信。事證明確，被告犯行
        ，堪以認定。
三、按海洛因係毒品危害防制條例第二條第二項第一款所列之第一級毒品，亦屬行政
    院依據懲治走私條例第二條第四項所頒訂「懲治走私條例公告管制物品項目及其
    數額」之公告甲項之(四)所列之管制進出口物品；另自大陸地區私運物品進入臺灣
    地區，或自臺灣地區私運物品前往大陸地區者，以私運物品進口、出口論，適用
    懲治走私條例之規定處斷，懲治走私條例第十二條定有明文。核被告甲○○所為
    ，係犯毒品危害防制條例第四條第一項運輸第一級毒品罪、修正前懲治走私條例
    第二條第一項、第十二條私運管制物品進口之準走私罪、國家安全法第六條第二
    項逃避依同法第四條規定所實施之檢查等罪。被告行為後，懲治走私條例業於九
    十一年六月二十六日修正公布，並於九十一年六月二十八日生效施行，修正後之
    該條例第二條第一項規定之罰金刑部分，自新台幣二十萬元以下罰金，提高為新
    台幣三百萬元以下罰金。新舊法比較結果，以修正前之規定較有利於被告，依刑
    法第二條第一項但書之規定，應適用修正前之規定論處。被告一私運行為，觸犯
    運輸第一級毒品、私運管制物品進口及逃避檢查三罪，為想像競合犯，應從一重
    運輸毒品罪處斷；而運輸毒品當然含有持有行為，其持有毒品之低度行為，應為
    運輸毒品之高度行為所吸收，不另論持有毒品罪；其與駕駛漁船之不詳姓名之大
    陸地區成年人民間，有犯意聯絡及行為分擔，為共同正犯。又懲治走私條例第三
    條第一項運送私運管制物品之行為，其本質上為私運管制物品罪之後續行為，故
    應已為先前之私運管制物品罪所吸收，亦不另論罪。檢察官起訴書雖漏未引用懲
    治走私條例之罪名，惟其犯罪事實欄業已敘及，本院自應併予審究；又被告違反
    國家安全法第六條第二項逃避依同法第四條規定所實施之檢查部分，雖未據檢察
    官起訴，惟與起訴部分既有想像競合犯之關係，為裁判上一罪，依審判不可分之
    原則，本院亦應併予審究，均併予敘明。
四、原審認被告甲○○罪證明確，予以論罪科刑，固非無見。惟(1)、查懲治走私條例
    第十二條規定：「自大陸地區私運物品進入台灣地區，或自台灣地區私運物品前
    往大陸地區者，以私運物品進口、出口論，適用本條例規定處斷。」係將原規範
    國境外私運管制物品進口、出口逾公告數額之行為，擴及於台灣地區與大陸地區
    間之私運行為，而擬制為走私罪（準走私罪）。故準走私罪，應援引懲治走私條
    例第十二條之規定，資為適用同條例第二條第一項論罪科刑之依據，始符罪刑法
    定之原則。本件被告甲○○與不詳姓名之大陸地區成年男子，於九十一年六月九
  日凌晨二點許，將上開毒品海洛因磚，自大陸地區同安縣新店漁港私運至金門縣
    古寧頭沿海上岸，被告甲○○所為，係犯懲治走私條例第十二條所定以私運物品
    進口論之準走私罪，自應論以準走私罪而適用同條例第二條第一項處斷，惟原判
    決逕依該條例第二條第一項論處，理由內復未為所犯準走私罪必要之敘述，容有
    未洽；(2)、懲治走私條例業於九十一年六月二十六日修正公布，並於九十一年六
    月二十八日生效施行，原判決未為比較新舊法律之適用，亦有未洽。(3)、毒品之
    外包裝，係用於包裹毒品，防止其裸露、潮濕，便於攜帶運送，係供運輸毒品所
    用之物，則應依毒品危害防制條例第十九條第一項規定宣告沒收。本件被告所運
    輸之上開毒品，其外包裝淨重達一二八．四八公克，原審未依毒品危害防制條例
    第十九條第一項規定宣告沒收，尚有未合；(4)、扣案之膠帶一捲、鐵鋸一支、美
    工刀一把，既屬被告運輸毒品海洛因所用之物，應依毒品危害防制條例第十九條
    第一項規定宣告沒收，原審依刑法第三十八條第一項第二款規定宣告沒收，應有
    違誤；(5)、按刑法第三十八條規定之沒收，為從刑之一種，具有刑罰及保安處分
    之性質，且與主刑有從屬關係，依主從不可分原則，應於裁判時附隨於主刑而宣
    告，故該條第一項第一款至第三款規定之沒收物，須與犯罪有直接關係並於犯罪
    事實中有具體之記載，始能於判決主文宣示沒收，然該條第二項規定同條第一項
    第一款之違禁物，不問屬於犯人與否沒收之，第四十條但書復規定違禁物得單獨
    宣告沒收，則與該犯罪無直接關係而於犯罪事實中未具體記載之違禁物，應由檢
    察官另行聲請單獨沒收；毒品危害防制條例第十八條第一項前段規定：「查獲之
    毒品及專供製造或施用毒品之器具，不問屬於犯人與否沒收之。」，此項規定係
    刑法第三十八條之特別規定，仍有上開原則之適用。本件扣案之吸食器壹支、鋁
    箔紙一盒，係被告甲○○所有供施用毒品所用之物，已據其供明在卷，顯與本件
    被告所犯之運輸第一級毒品等罪並無直接關係，檢察官於本案既未起訴被告施用
    毒品之犯罪，亦未敘明應依法沒收，法院自不得逕為沒收之宣告。原審諭知上開
    吸食器壹支沒收並銷燬、鋁箔紙壹盒沒收，亦有未合。被告上訴意旨指摘原判決
    量刑過重，固無足取，然原判決既有上述可議，自應由本院將原判決撤銷改判。
    爰審酌被告運輸數量高達二千二百五十七點九六公克，若闖關成功，毒品流入市
    面，勢將危害更多人之身體健康及社會秩序，對國家社會戕害甚鉅，惟念其犯後
    坦認大部分犯行，態度良好，頗具悔意等一切，及其智識程度、家庭狀況、犯罪
    之動機、目的、手段等一切情狀，量處無期徒刑，並依刑法第三十七條第一項規
    定，宣告褫奪公權終身。扣案之海洛因淨重合計二千二百五十七點九六公克，不
    問屬被告所有與否，應依毒品危害防制條例第十八條第一項前段之規定宣告沒收
    並銷燬之；膠帶一捲、鐵鋸一支、美工刀一把及上開海洛因外包裝（淨重一二八
    ．四八公克），為被告供運輸毒品之用，應依毒品危害防制條例第十九條第一項
    規定宣告沒收之。至於扣案之吸食器壹支、鋁箔紙一盒，係被告甲○○所有供施
    用毒品所用之物，已據其供明在卷，顯與本件被告所犯之運輸第一級毒品等罪並
    無直接關係，檢察官於本案既未起訴被告施用毒品之犯罪，亦未敘明應依法沒收
    ，自不得併為沒收之宣告；另扣案之針筒一支為柯再添丟棄之物，亦與本案被告
    運輸毒品等犯行無直接關係，不另宣告沒收，均併敘明。
據上論斷，應依刑事訴訟法第三百六十九條第一項前段、第三百六十四條、第二百九
十九條第一項前段，毒品危害防制條例第四條第一項、第十八條第一項前段、第十九
條第一項，修正前懲治走私條例第二條第一項、第十一條、第十二條，國家安全法第
六條第二項，刑法第十一條、第二條第一項但書、第二十八條、第五十五條、第三十
七條第一項，判決如主文。
本案經檢察官張啟彬到庭執行職務。
中      華      民      國    九十二    年      九      月    二十五  日
                              福建高等法院金門分院刑事庭
                                  審判長法  官  陳  中  和
                                        法  官  王  聰  明
                                        法  官  李  行  一
右正本證明與原本無異。
如不服本判決，應於收受送達後十日內向本院提出上訴書狀，其未表明上訴理由者，
並應於提出上訴後十日內向本院補提理由書狀（均須按他造當事人之人數附繕本）。
中      華      民      國    九十二    年      十      月       一     日
                                      書記官  李  麗  鳳
附錄：本判決論罪科刑法條全文
毒品危害防制條例第四條第一項
製造、運輸、販賣第一級毒品者，處死刑或無期徒刑；處無期徒刑者，得併科新台幣
一千萬元以下罰金。


司法院資訊處製作；財團法人民間司法改革基金會備份。
